【裁判字號】    88,訴,2139
【裁判日期】    890203
【裁判案由】    分割共有物
【裁判全文】
臺灣臺中地方法院民事判決            八十八年度訴字第二一三九號
    原      告  丁○○
    訴訟代理人  張慶達  律師
                戊○○
    被      告  甲  ○
    訴訟代理人  丙○○
                乙○○
右當事人間分割共有物事件，本院判決如左：
    主    文
兩造共有坐落台中市○區○○○段八四之一五九號建地面積一００平方公尺，同段八四之一
六０號建地面積一００平方公尺土地應分割為同段八四之一五九號建地面積一００平方公尺
分歸原告取得，同段八四之一六０號建地面積一００平方公尺公頃分歸被告取得。
原告其餘之訴及其假執行之聲請均駁回。
訴訟費用由被告負擔三分之一，餘由原告負擔。
    事    實
甲、原告方面：
  一、聲明：
  （一）兩造共有坐落台中市○區○○○段八四之一五九號建地面積一００平方公尺，同段
        八四之一六０號建地面積一００平方公尺土地准予分割。其分割方法為八四之一五
        九號建地面積一００平方公尺分歸原告取得，八四之一六０號建地面積一００平方
        公尺公頃分歸被告取得。
  （二）右揭八四之一五九地號建地上，兩造共有之房屋：門牌號碼台中市○區○○街二鄰
        中興街九六號分歸原告取得，同段八四之一六０地號建地上兩造共有之房屋：門牌
        號碼台中市○區○○街二鄰中興街九六號分歸原告取得。
  （三）被告應給付原告新台幣陸拾萬柒佰零貳元。
  （四）右第三項請求，請准供擔保宣告假執行。
  二、陳述：
  （一）緣坐落台中市○區○○○段八四之一五九地號及八四之一六０地號兩筆土地為兩造
        所共有，各有二分之一之應有部分。而分別坐落上開土地上建地，即門牌號碼台中
        市○區○○街二鄰中興街九四、九六號兩棟，係兩造之養母陳吳雙生前所建未辦理
        保存登記之房屋，兩造亦各有二分之一權利。惟查，原告於民國（下同）六十二年
        元月間出國唸書，至六十六年底回國，竟發現被告將原告放置於上開房屋內之私人
        物品移走，不見蹤影，房屋亦出租他人使用，顯已侵害原告二分之一之所有權，經
        原告多次聲請調解，均未獲妥善處理，又八十八年五月一日台中法院郵局第二五二
        五號存證信函促請協議分割共有房地，亦不獲置理，足見兩造協議分割未果。爰依
        民法第八三二條第一項、第八二四條第二項之規定，請求分割如聲明所示。
  （二）被告同意自七十九年六月一日起給付原告租金，迄今未付，因租額未約定，比照土
        地法第九十七「城市地方房屋之租金，以不超過土地及其建築物申報總額年息百分
        之十為限之規定，被告應給付原告新台幣六十萬七百零二元。
  三、證據：提出土地登記簿謄本二份、地籍圖謄本一份、存證信函影本一份為證，並請求
      勘驗現場。
乙、被告方面：
  一、聲明：求為判決駁回原告之訴。
  二、陳述：
  （一）系爭土地原告兩造之養母所有，因養母陳吳阿雙於六十二年四月十九日死亡，而兩
        造於六十二年四月十九日各繼承二分之一，為兩造所不爭執。惟原告起訴稱系爭土
        地上之建物即台中市○區○○街二鄰中興街九四、九六號兩棟建物係兩造之養母生
        前所建未辦保存登記之房屋，顯屬誤會。系爭土地上之建物為訴外人陳敏哲所有，
        此有台中市政府建設局五十六年十二月十三日核發之中建二營字第一二九四號營造
        執照，及台中市政府五十八年及八十六年房屋稅收據可稽，且訴外人陳敏哲於兩造
        未繼承取得土地前，即土地尚為兩造養母所有時之五十六年前，為訴外人陳敏哲所
        建，原告就地上建物之請求無理由。
  （二）復查關於兩造養母所遺財產中，經查確無系爭地上建物，依當時申辦繼承時所申報
        遺產中，並無該地上建物，足見該地上建物確非兩造養母所遺。該地上建物門牌原
        為台中市中興巷二十號，後因門牌整編變更為台中市○○街九四號及九六號，併予
        敘明。
  （三）系爭共有土地並無何出租情事，實際並無何租金收入，原告請求被告給付租金實無
        理由，雖經原告提示公所調解，亦僅載明於出租第三人收取租金時，始需給付所收
        租金二分之一，如無出租行為時，便無租金收入，被告自不負給付責任。更何況被
        告並無承租原告任何不動產，從而原告本於租賃之法律關係認被告應給付其租金，
        顯亦有不當。依舉證責任分配原則，原告應就租賃關係存在之事實及租金額，負舉
        證責任。
  （四）系爭土地上既有第三人之合法建物，為該第三人占用，則其請求將分割之土地及其
        上之房屋交還原告，依法無據，應予駁回。
  三、證據：提出舊土地登記簿謄本乙份、台中市建設局建物營造執照影本乙份、房屋稅繳
      款書影本二份、遺產稅免稅證明書影本乙份為證。
      理由一、本件原告主張坐落台中市○區○○○段八四之一五九號、八四之一六０地號
      建面積各一００平方公尺之土地為兩造所共有，兩造應有部分各為二分之一，且共有
      人間無法達成協議分割及從無不分割特約之情事，有土地登記簿謄本二份、地籍圖謄
      本一份可按，並為被告所不爭執，自堪信為真實。
二、查系爭八四之一五九號、八四之一六０土地均為建地，依其使用目的無不能分割之情事
    ，且兩造間未訂有不分割之特約如前述，核與民法第八百二十三條第一項規定相符，是
    原告請求分割共有物，應予准許。而上開二筆土地相連接，公告現值復相同，有土地登
    記簿本可參，兩造又均同意合併分割，爰准予合併分割。原告主張坐落台中市○區○○
    ○段八四之一五九地號建面積一００平方公尺分歸原告取得，同段八四之一六０地號建
    面積一００平方公尺分歸分歸被告取得，為被告所不爭執，爰依兩造意願，定其分割方
    法如主文第一項所示。
三、原告復主張系爭八四之一五九號土地上之建物，即門牌號碼台中市○區○○街二鄰中興
    街九六號房屋，及八四之一六０號土地上之建物，即門牌號碼台中市○區○○街二鄰九
    四號房屋，均為兩造所共有，應有部分各二分之一，亦應予分割云云。惟查，上揭二間
    未辦保存登記之房屋為訴外人陳敏哲（原告之子）所建造，有台中市建設局建物營造執
    照、房屋稅繳款書影本等附卷足稽，原告雖稱上開房屋興建當時訴外人陳敏哲年幼，並
    無資力，應非陳敏哲所建云云，然原告既未能舉證證明系爭房屋為兩造之養母之所留之
    遺產，系爭房屋即非兩造所共有，原告訴請分割系爭二間建物，即屬無據，應予駁回。
四、原告另主張被告同意自七十九年六月一日起給付原告租金，迄今未付，因租額未約定，
    比照土地法第九十七條之規定，被告應給付原告六十萬零七百零二元云云，並提出調解
    書為據。經查，該調解書上記載「兩造共有坐落台中市○區○○段兩筆土地（地號分割
    為八四之一五、八四之一六０），雙方同意，對造人（被告）出租於第三人所收取之租
    金，願給付聲請人（原告）租金總價額二分之一」，，其意應係被告如有將系爭土地出
    租於第三人收取租金，始需給付二分之一之租金予被告，而非無論被告是否出租於第三
    人均需給付租金予被告，否則何需記載「出租於第三人」等字，又何以未將應給付之金
    額併為約定，足見兩造係約定被告如將系爭土地出租於第三人，被告始應給付二分之一
    租金予原告。本件被告並未將系爭土地出租於第三人收取租金，為兩造所不爭執，原告
    亦未舉證被告有何出租於第三人收取租金之情事，從而原告請求被告依約給付租金，亦
    屬無據，應予駁回。原告聲請宣告假執行，其訴請給付租金之訴既經駁回，其假執行之
    聲請即失所附，應併予駁回。
五、據上論結，本件原告之訴一部為有理由，一部為無理由，依民事訴訟法第七十九條但書
     ，判決如主文。
中        華        民        國   八十九   年      二       月      三       日
                                            臺灣臺中地方法院民事第一庭
                                                法      官  吳  蕙  玟
右為正本係照原本作成
如不服本判決，應於判決送達後二十日內，向本院提出上訴狀。
中        華        民        國   八十九   年      二       月      八       日
                                                法院書記官


司法院資訊處製作；財團法人民間司法改革基金會備份。
